【裁判字號】    95,訴,61
【裁判日期】    950731
【裁判案由】    分割共有物
【裁判全文】
臺灣彰化地方法院民事判決                95年度訴字第61號
    原      告  戊○○
                        號
    訴訟代理人  丙○○
    被      告  庚○○
                        125.
    訴訟代理人  己○○
                        2樓
    被      告  壬○○
                丁○○
                        巷19.
                辛○
                        段11.
                子○○
                        134.
                寅○○
                        22弄.
                癸○○
                        樓之5.
                甲○○
                        號2樓.
                乙○○
                        號14.
                卯○○
                丑○○
上列當事人間請求分割共有物事件，本院於民國95年7 月18日言
詞辯論終結，判決如下：
    主  文
被告甲○○、乙○○應就其被繼承人江清霖所遺坐落彰化縣員林
鎮○○○段五六四地號、地目田、面積一千二百十四點零四平方
公尺、應有部分九分之一之土地辦理繼承登記。
兩造共有坐落彰化縣員林鎮○○○段五六四地號、地目田、面積
一千二百十四點零四平方公尺土地應分割為：如附圖所示編號Ａ
部分面積六十九點五九平方公尺分歸被告壬○○、丁○○、辛○
、子○○、寅○○、癸○○取得，並按如附表二所示分配面積比
例維持共有；編號Ｂ部分面積三百四十七點八二平方公尺分歸被
告丑○○取得；編號Ｃ部分面積一百十五點九三平方公尺分歸被
告卯○○取得；編號Ｄ部分面積一百十五點九三平方公尺分歸被
告甲○○、乙○○取得，並維持公同共有；編號Ｅ部分面積一百
十五點九三平方公尺分歸被告庚○○取得；編號Ｆ部分面積二百
七十八點二五平方公尺分歸原告取得；編號Ｇ部分面積一百七十
點五九平方公尺分歸兩造（被告丁○○除外）取得，並按如附表
三所示道路負擔面積比例維持共有。
訴訟費用由兩造依附表一所示原應有部分比例負擔。
    事實及理由
一、被告壬○○、丁○○、辛○、子○○、寅○○、癸○○、甲○○、乙○○、卯○○經合法通知，未於最後言詞辯論期日
    到場，核無民事訴訟法第386 條各款所列情形，爰依原告聲
    請，由其一造辯論而為判決。
二、原告主張：坐落彰化縣新南東段564 地號、地目田、面積1,
    214.04平方公尺土地（下稱系爭土地）係兩造所共有，各共
    有人應有部分如附表一所示。兩造就系爭土地並無不分割期
    限之約定，系爭土地亦無因物之使用目的不能分割之情形，
    惟兩造間無法達成協議為分割，為此訴請裁判分割。又系爭
    土地原共有人即被告甲○○、乙○○之被繼承人江清霖已於
    81年11月7 日死亡，被告甲○○、乙○○為其繼承人，迄今
    尚未辦理繼承登記，爰併請求被告甲○○、乙○○就其被繼
    承人江清霖所遺系爭土地應有部分辦理繼承登記。至於分割
    方法，應以如附圖即彰化縣員林地政事務所民國95年6 月13
    日土地複丈成果圖（下稱附圖）所示之位置、面積及方法原
    物分割予兩造，其中被告壬○○、丁○○、辛○、子○○、
    寅○○、癸○○分得部分按如附表二所示分配面積比例維持
    共有，另所留預設道路則由兩造（被告丁○○除外）按附表
    三所示道路負擔面積比例維持共有，俾供通行等語。並聲明
    ：求為判決如主文第1 項、第2 項所示。
三、被告壬○○、丁○○、辛○、寅○○、癸○○、卯○○未於
    言詞辯論期日到場，亦未提出書狀作何聲明或陳述。
四、被告庚○○、丑○○同意分割，並同意原告新分割方案即依
    附圖所示位置、面積及方法分割。
五、被告甲○○、乙○○、子○○未於最後言詞辯論期日到場，
    惟其於前言詞辯論期日到庭時均陳明同意分割，其中被告甲○○、乙○○表示不同意原告於95年2 月7 日提出之舊分割
    分案，被告子○○則稱如以南北向分割即同意原告之方案（
    甲○○、乙○○、子○○於新方案最後定案時並未到庭陳述
    意見，惟均已收受如附圖所示之新方案，並未表示異議）。
六、原告主張系爭土地為兩造所共有，各共有人應有部分如附表
    一所示，且兩造間就系爭土地並無不分割期限之約定，系爭
    土地亦無因物之使用目的不能分割之情形，惟無法協議分割
    ，及系爭土地原共有人江清霖已於81年11月7 日死亡，被告
    甲○○、乙○○為其繼承人，迄今尚未辦理繼承登記等事實
    ，業據其提出地籍圖謄本、土地登記謄本、繼承系統表、戶
    籍謄本等為證，且為被告庚○○、丑○○、甲○○、乙○○
    、子○○所不爭，其餘被告則未到庭爭執，亦未提出書狀作
    何聲明或陳述，故此部分堪信為真實。
七、按各共有人，得隨時請求分割共有物，但因物之使用目的不
    能分割或契約訂有不分割之期限者，不在此限，又共有物之
    分割，依共有人協議之方法行之，分割之方法，不能協議決
    定者，法院得因任何共有人之聲請，命為下列之分配：(1)以
    原物分配於各共有人；(2)變賣共有物，以價金分配於各共有
    人，且以原物為分配時，如共有人中，有不能按其應有部分
    受分配者，得以金錢補償之，民法第823 條第1 項、第824
    條分別規定甚明。從而，原告依據上開規定請求判決分割系
    爭土地，即無不合，應予准許。
八、按因繼承、強制執行、公用徵收或法院之判決，於登記前已
    取得不動產物權者，非經登記，不得處分其物權，民法第75
    9 條定有明文。又分割共有物，性質上為處分行為，依民法
    第759 條規定，共有不動產之共有人中有人死亡時，於其繼
    承人未為繼承登記以前，固不得分割共有物。惟原告如於本
    件訴訟中，請求死亡共有人之繼承人辦理繼承登記，並合併
    對繼承人及其餘共有人為分割共有物之請求，不但符合訴訟
    經濟原則，亦與民法第759 條規定之旨趣無違（最高法院69
    年臺上字第1012號判例意旨參照）。查系爭土地原共有人江
    清霖已於81年11月7 日死亡，被告甲○○、乙○○為其繼承
    人，迄今尚未辦理繼承登記等情，已如前述，則原告起訴請
    求分割系爭土地同時，併請求被告甲○○、乙○○就江清霖
    所遺系爭土地之應有部分辦理繼承登記，尚無不合，應予准
    許。爰判決如主文第1項所示。
九、再者，系爭土地地形略呈東西向長、南北向短之長方形，僅
    東側臨現有道路，其餘三側則無通路，另系爭土地上目前並
    無任何建物，僅靠近西側部分面積由原告種植香蕉樹，原告
    已表明不予保留等情，業經本院囑託彰化縣員林地政事務所
    派員會同勘測屬實，製有勘驗筆錄、土地複丈成果圖（95年
    3 月3 日現況圖）各一份在卷可稽。本院審酌上情、兩造利
    益及系爭土地整體利用價值，並斟酌(一)系爭土地南、北、西
    側因無適宜之對外通路，為避免分割後裏地變成袋地，應保
    留適當部分面積供各有人通行之用；(二)被告壬○○、丁○○
    、辛○、子○○、寅○○、癸○○6 人對於原告新分割方案
    即依如附圖所示編號Ａ部分之位置、面積分割，並按如附表
    二所示之分配面積維持共有，並無異議（均已送達該方案予
    各被告）等情，認為原告提出之分割方案即如主文第1 項所
    示情形分割，不但使各部分土地均得以面臨道路而通行無虞
    ，且各部分地形不至於過於狹長，利用價值較高，對於兩造
    並無特別不利之處，復為到庭被告所同意及未到庭被告所不
    爭執，堪稱允當。故爰予以採用並判決分割如主文第2 項所
    示。
十、訴訟費用負擔之依據：民事訴訟法第78條、第80條之1 、第
    85條第1 項但書、第2項。
中    華    民    國    95    年    7     月    31    日
                  民事第二庭  法  官   陳連發
以上正本係照原本作成。
如對判決上訴，應於判決送達後20日內向本院提出上訴狀。
中    華    民    國    95    年    7     月    31    日
                              書記官   彭月美
附表一：
┌───┬──────┬┬───┬─────┐
│共有人│原應有部分  ││共有人│原應有部分│
├───┼──────┤├───┼─────┤
│江清霖│九分之一    ││壬○○│九十分之一│
│之繼承│（此部分訴訟│├───┼─────┤
│人江桂│費用由甲○○││辛○  │九十分之一│
│平、江│、乙○○連帶│├───┼─────┤
│瑞欽  │負擔）      ││子○○│九十分之一│
├───┼──────┤├───┼─────┤
│卯○○│九分之一    ││寅○○│九十分之一│
├───┼──────┤├───┼─────┤
│庚○○│九分之一    ││癸○○│九十分之一│
├───┼──────┤├───┼─────┤
│丑○○│三分之一    ││丁○○│九十分之一│
├───┼──────┼┼───┴─────┤
│戊○○│十五分之四  ││                  │
└───┴──────┴┴─────────┘
附表二：
┌───┬─────────────┐
│共有人│分配面積（平方公尺）      │
├───┼─────────────┤
│壬○○│11.22                     │
├───┼─────────────┤
│辛○  │11.22                     │
├───┼─────────────┤
│子○○│11.22                     │
├───┼─────────────┤
│寅○○│11.22                     │
├───┼─────────────┤
│癸○○│11.22                     │
├───┼─────────────┤
│丁○○│13.49                     │
├───┴─────────────┤
│以上6 人依分配面積比例維持共有    │
└─────────────────┘
附表三：
┌───┬─────────────┐
│共有人│道路負擔面積（平方公尺）  │
├───┼─────────────┤
│江清霖│18.96                     │
│之繼承│（此部分由甲○○、乙○○共│
│人江桂│同負擔，並公同共有）      │
│平、江│                          │
│瑞欽  │                          │
├───┼─────────────┤
│卯○○│18.96                     │
├───┼─────────────┤
│庚○○│18.96                     │
├───┼─────────────┤
│丑○○│56.86                     │
├───┼─────────────┤
│壬○○│2.27                      │
├───┼─────────────┤
│辛○  │2.27                      │
├───┼─────────────┤
│子○○│2.27                      │
├───┼─────────────┤
│寅○○│2.27                      │
├───┼─────────────┤
│癸○○│2.27                      │
├───┼─────────────┤
│戊○○│45.50                     │
├───┴─────────────┤
│以上11人依道路負擔面積比例維持共有│
└─────────────────┘


司法院資訊處製作；財團法人民間司法改革基金會備份。
